【裁判字號】    97,勞簡上,1
【裁判日期】    970827
【裁判案由】    履行契約
【裁判全文】
臺灣臺北地方法院民事判決             97年度勞簡上字第1號
上訴人即附
帶被上訴人      戊○○
視同上訴人即
附帶被上訴人    丙○○
                乙○○
                丁○○
上三人共同
訴訟代理人      劉啟瑞
被上訴人即
附帶上訴人      甲○○
上列當事人間請求履行契約事件，上訴人對於中華民國95年11月
24日本院臺北簡易庭95年度北勞簡字第115 號第一審判決提起上
訴，被上訴人並提起附帶上訴，經本院於97年8 月20日言詞辯論
終結，判決如下：
    主      文
上訴及附帶上訴均駁回。
第二審訴訟費用關於上訴部分，由上訴人、視同上訴人連帶負擔
，附帶上訴部分，由附帶上訴人負擔。
    事實及理由
壹、程序方面：
一、本件被上訴人於原審起訴，係以上訴人之被繼承人劉繼周為
    被告，原審於民國95年11月3 日言詞辯論終結，定同月24日
    宣示判決，嗣劉繼周於言詞辯論終結後宣示判決前之95年11
    月6 日死亡，有其死亡證明附卷可稽，依民事訴訟法第168
    條規定，原審訴訟程序固應當然停止，惟依同法第188 條第
    1 項但書「於言詞辯論終結後當然停止者，本於其辯論之裁
    判得宣示之」規定，原審於95年11月24日宣示判決，並無不
    合。
二、上訴人雖以劉繼周於95年2 月26日返還大陸家鄉，迄95年11
    月6 日辭世，期間並無返回臺灣居住地，不知原審有為言詞
    辯論期日之通知。且劉繼周之臺灣住所於95年7 月間，遭被
    上訴人開鎖入住，原審寄存送達之言詞辯論通知，恐亦遭被
    上訴人自行處理而未通知劉繼周，導致劉繼周未能於言詞辯
    論期日到場為由，指摘原審訴訟程序違法。惟查上訴人自陳
    劉繼周自86年2 月18日即遷入臺北市萬華區青年區54號3 樓
    之2 房屋居住，迄95年2 月6 日前往大陸家鄉時，並明示封
    閉上開房屋他人不得擅入等語（見本院卷第62、64頁），可
    見劉繼周顯有久住之意思而住於上開房屋，則該房屋應堪認
    係劉繼周之住所。又劉繼周雖於95年2 月6 日前往大陸，並
    於同年11月6 日在大陸身故，惟劉繼周離去其上開住所，時
    間並非長久，自不足據以認其即有廢止上開住所之意思。且
    上訴人亦未舉證證明劉繼周有何廢止上開住所之意思，甚且
    陳稱「劉繼周如若返台仍需有住宿之處，且該屋（即上開房
    屋）既由父親（劉繼周）明示封閉他人不得擅入，宜待父親
    返台再依其意向辦理（退租）」等語，足見劉繼周生前應無
    廢止上開住所之意思。則原審將言詞辯論期日之通知，於劉
    繼周之上開住所行寄存送達，即與民事訴訟法第136 、第
    138 條規定無不合。上訴人以上情指摘原審訴訟程序違法，
    尚無理由。
三、又劉繼周之全體繼承人戊○○、丙○○、乙○○、丁○○，
    業經原審於96年11月13日裁定命續行訴訟程序成為本件當事
    人，自得由該繼承人對原審判決提起上訴；而本件上訴雖僅
    由劉啟瑞提起，惟原審判決係命劉繼周給付被上訴人新臺幣
    （下同）10萬元，此項劉繼周所負債務，依民法第1153條第
    1 項「繼承人對於被繼承人之債務，負連帶責任」之規定，
    應由劉繼周全體繼承人連帶負清償之責；而民法第275 條規
    定「連帶債務人中之一人受確定判決，而其判決非基於該債
    務人之個人關係者，為他債務人之利益，亦生效力」，故經
    判決命為連帶給付之共同被告一人，提出非基於其個人關係
    之抗辯者，對於被告各人即屬必須合一確定，應適用民事訴
    訟法第56條第1 項之規定。是戊○○、丙○○、乙○○、丁○○依原審判決既對被上訴人負連帶債務，而戊○○所提上
    訴理由，又係否認被上訴人對其被繼承人之債務，屬非基於
    其個人關係之抗辯，則依上開說明，戊○○所提上訴之效力
    自應及於丙○○、乙○○、丁○○，爰將丙○○、乙○○、
    丁○○併列為本件視同上訴人，合先敘明。
貳、實體方面：
一、被上訴人起訴主張：上訴人之被繼承人劉繼周於94年12月12
    日簽立承諾協議書（下稱系爭協議書），同意將其位在臺北
    市萬華區青年區54號3 樓之2 房屋（下稱系爭房屋），自92
    年1 月1 日起至96年1 月31日止無償提供給被上訴人使用，
    被上訴人置於房屋內私人衣物、用品屬被上訴人所有，得自
    由領取，劉繼周並應將房屋鑰匙2 把交予被上訴人備用，另
    應每月支付被上訴人1 萬元，由被上訴人照料劉繼周三餐及
    房屋衛生。惟被上訴人依約工作，劉繼周卻未於每月給付被
    上訴人1 萬元，自92年1 月1 日起至95年4 月30日止，共計
    積欠薪資40萬元迄未給付，惟顧及劉繼周經濟狀況不佳，僅
    請求10萬元，又劉繼周雖曾交付被上訴人2 把鑰匙以供進出
    房屋，然於95年2 月20日訴外人即系爭房屋所在地之里長洪
    棟隆更換該房屋門鎖，以致被上訴人無法進入房屋及拿取放
    置於屋內之物品，因而受有財物損失20萬元，屢向劉繼周請
    求，均未獲置理，為此，提起本件訴訟，聲明請求劉繼周(一)
    應給付被上訴人30萬元；(二)應將臺北市萬華區青年區54 號3
    樓之2 房屋鑰匙2 把交予被上訴人；(三)不得阻止被上訴人進
    入上開房屋住宿；(四)應將被上訴人放置於上開房屋內之物品
    返還被上訴人等情。
二、原審以劉繼周經合法通知未於言詞辯論期日到場，本於被上
    訴人一造辯論而判決命劉繼周給付被上訴人10萬元，並駁回
    被上訴人其餘之訴，暨依職權為准免假執行之宣告。嗣於劉
    繼周死亡後之96年11月13日，另裁定命上訴人及視同上訴人
    續行訴訟程序。
三、上訴人對原審判決聲明不服，提起上訴，辯稱被上訴人據以
    請求劉繼周給付所依據之系爭協議書，有數份版本，各版書
    寫格式及筆跡並不相同，且內容多有添加更改，所蓋用之劉
    繼周指印及印章數枚是否為劉繼周之指印或印章，均有疑義
    ，其上復無被上訴人之簽署，而其內容係就92年1 月1 日之
    事項所為約定，何以至94年12月12日始簽立之，亦屬可疑。
    另其內容載有「乙方請求公證」、「影本一份予戊○○留存
    」字樣，惟被上訴人並未提出任何公證文件為憑，上訴人亦
    始終不知且未收受此項協議書。尤以劉繼周每月收入僅有榮
    民就養金13,550元，如依系爭協議書支付被上訴人每月1萬
    元及國宅租金每月3, 250元後，僅餘300 元，將如何再支付
    水、電、瓦斯、電話、電視等費用，更無餘錢以為零用。是
    被上訴人主張劉繼周有簽立系爭協議書，並不足採，其據以
    請求上訴人給付，為無理由等語。爰以上訴聲明請求廢棄原
    判決不利上訴人部分，並駁回被上訴人在一審之訴。
四、附帶上訴人亦對原審判決聲明不服，主張附帶被上訴人明知
    系爭協議書並未終止或解除，竟違背該協議，妨礙附帶上訴
    人進出系爭房屋膳宿，及取用屋內物品，致寄存該屋內之財
    物遭竊損失20萬元，原審未准附帶上訴人此部分損害賠償之
    請求，尚有未合，爰提起附帶上訴，聲明請求廢棄原判決不
    利於附帶上訴人部分，並判命附帶被上訴人再連帶給付附帶
    上訴人20萬元等情。
五、經查：
  (一)關於上訴部分：
    1.被上訴人主張劉繼周於94年12月12日簽立系爭協議書，同
      意將系爭房屋自92年1 月1 日起至96年1 月31日止，無償
      提供給被上訴人使用，被上訴人置於房屋內私人衣物、用
      品屬被上訴人所有，得自由領取，劉繼周並應將房屋鑰匙
      2 把交予被上訴人備用，另應每月支付被上訴人1 萬元，
      由被上訴人照料劉繼周三餐及房屋衛生之事實，業據其提
      出與所述相符之系爭協議書為證。
    2.上訴人固否認系爭協議書之真正，惟上訴人是認該協議書
      上所蓋用之劉繼周印章為真正，依民事訴訟法第358 條第
      1 項「私文書經本人蓋章者，推定為真正」之規定，即應
      推定系爭協議書所揭之文義，為劉繼周所為之意思表示。
      雖上訴人辯稱上開劉繼周之印文，非必為劉繼周本人蓋用
      云云，惟當事人主張有利於己之事實，就其事實有舉證之
      責任，而私人之印章，由自己使用為常態，被人盜用為變
      態，主張變態事實之當事人，自應就此印章被盜用之事實
      負舉證之責任。是上訴人以前揭情詞質疑系爭協議書上之
      劉繼周印章係遭盜用，惟未就此變態事實舉證以實其說，
      依上開說明，即難認其所辯為可採。
    3.上訴人雖又以系爭協議書有數份版本，各版書寫格式及筆
      跡不相同，內容多有添加更改等情，爭執系爭協議書之真
      正。惟觀諸被上訴人所提出之系爭協議書4 份不同之版本
      ，均記載劉繼周同意將系爭房屋自92年1 月1 日起至96年
      1 月31日止無償提供給被上訴人使用，被上訴人置於房屋
      內私人衣物、用品屬被上訴人所有，得自由領取，劉繼周
      並應將房屋鑰匙2 把交予被上訴人備用，另應每月支付被
      上訴人1 萬元，由被上訴人照料劉繼周三餐及房屋衛生之
      意旨；而契約文字並不以本人自寫為必要，如經本人用印
      章代簽名者，其蓋章與簽名生同等之效力，此觀民法第3
      條第1 項、第2 項規定甚明。是系爭協議書雖有如上訴人
      上詞所指之情，亦不足以之反證該文書非為真正。上訴人
      此部分所辯，尚不能據以否定系爭協議書之效力。
    4.雖上訴人另辯稱系爭協議書上無被上訴人之簽署，且其內
      容載有「乙方請求公證」、「影本一份予戊○○留存」字
      樣，被上訴人並未提出任何公證文件為憑，上訴人亦始終
      不知且未收受此項協議書；而其內容係就92年1 月1 日之
      事項所為約定，何以至94年12月12日始簽立之，亦屬可疑
      云云。惟觀之系爭協議書內容，並無約定該協議之訂立，
      須經被上訴人簽署或須經公證，或須以影本交上訴人留存
      始生效力之文義，則被上訴人縱未簽名於該書面且未提出
      公證文件，及上訴人縱無收受系爭協議書影本，亦均不影
      響系爭協議書之效力。再系爭協議書內容雖有就訂約前之
      事項而為約定，然契約當事人就訂約前已發生之法律關係
      ，於事後簽訂之契約中予以明定，乃欲以該契約作為立證
      之用，於契約之效力原無影響，是劉繼周縱遲至94年12月
      12日始以系爭協議書，載明同意將系爭房屋自92年1 月1
      日起供被上訴人使用，並自同日起按月給付被上訴人1 萬
      元等情，應係立證之用，是上訴人以上詞質疑系爭協議書
      之真實性，亦無可取。
    5.至於上訴人另以劉繼周每月收入僅有榮民就養金13,550元
      ，如支付被上訴人每月1 萬元及國宅租金每月3, 250元後
      ，僅餘300 元，將難以支付水、電、瓦斯、電話、電視等
      費用，亦無餘錢以為零用為由，質疑劉繼周簽立系爭協議
      書之事實。然此涉及劉繼周如何規劃財務、處分財產之主
      觀認知，上訴人既無舉證證明劉繼周必不可能為系爭承諾
      協議書所載之財物處分行為，則其此部分所辯亦不足以否
      定系爭協議書之真正。
    6.綜上所述，系爭協議書應堪認係劉繼周所為意思表示，上
      訴人爭執其真正，並無可取。被上訴人主張劉繼周應依系
      爭協議書履行債務，非無理由。而被上訴人主張劉繼周從
      未履行系爭協議書所定按月給付被上訴人1 萬元之債務等
      情，為上訴人所不否認，則劉繼周自被上訴人主張之92年
      1 月1 日起至95年4 月30日期間內，共積欠被上訴人40萬
      元，即堪認定。被上訴人據以減縮請求劉繼周給付10萬元
      ，尚無不合。原審判命劉繼周如數給付被上訴人（劉繼周
      死亡後由上訴人與視同上訴人連帶給付），並依職權宣告
      准免假執行，於法並無違誤。上訴意旨指摘原判決不當，
      求予廢棄改判，為無理由，應駁回其上訴。
  (二)關於附帶上
  訴部分：
    1.按民事訴訟如係由原告主張權利者，應先由原告負舉證之
      責，若原告先不能舉證，以證實自己主張之事實為真實，
      則被告就其抗辯事實即令不能舉證，或其所舉證據尚有疵
      累，亦應駁回原告之請求，最高法院著有17年上字第917
      號判例可資遵循。
    2.查附帶上訴人雖主張附帶被上訴人明知系爭協議書並未終
      止或解除，竟違背該協議，妨礙附帶上訴人進出系爭房屋
      膳宿，及取用屋內物品，致寄存該屋內之財物遭竊損失20
      萬元云云，惟為上訴人所否認。而附帶上訴人就其財物遭
      竊損失之事實，並未舉證以實其說，則依首揭最高法院判
      例意旨，被上訴人請求上訴人連帶賠償其20萬元，即非有
      據。原審駁回附帶被上訴人此項請求，核無不合。附帶被
      上訴人以前詞指摘原判決不當，請求廢棄改判，為無理由
      ，應予駁回其附帶上訴。
六、據上論結，本件上訴及附帶上訴均為無理由，依民事訴訟法
    第436 條之1 第3 項、第449 條第1 項、第78條，判決如主
    文。
中    華    民    國    97    年    8     月    27    日
                  勞工法庭     審判長法  官  張靜女
                                     法  官  賴錦華
                                     法  官  黃明發
以上正本係照原本作成。
本判決不得上訴。
中    華    民    國    97    年    8     月    27    日
                                     書記官  陳怡如


司法院資訊處製作；財團法人民間司法改革基金會備份。
